【裁判字號】    97,上訴,103
【裁判日期】    970331
【裁判案由】    證券交易法
【裁判全文】
臺灣高等法院高雄分院刑事判決         97年度上訴字第103號
上  訴  人  臺灣高雄地方法院檢察署檢察官
上  訴  人
即  被  告  乙○○
選任辯護人  侯勝昌律師
            朱淑娟律師
            陳正男律師
被      告  甲○○
選任辯護人  林敏澤律師
被      告  丙○○
選任辯護人  林敏澤律師
上列上訴人因被告證券交易法案件，不服臺灣高雄地方法院96年
度訴字第788 號中華民國96年11月29日第一審判決（起訴案號：
臺灣地方法院檢察署95年度偵字第31591 號），提起上訴，本院
判決如下：
    主  文
原判決撤銷。
甲○○共同連續違反有價證券之買賣，不得有詐欺之行為之規定
，處有期徒刑壹年貳月，減為有期徒刑柒月。緩刑伍年，並應向
國庫支付新臺幣貳拾萬元。
丙○○共同連續違反有價證券之買賣，不得有詐欺之行為之規定
，處有期徒刑貳年。緩刑伍年，並應向國庫支付新臺幣壹拾萬元
。如附表一編號一至七所示之犯罪所得應發還各該被害人。
乙○○共同連續違反有價證券之買賣，不得有詐欺之行為之規定
，處有期徒刑壹年捌月。緩刑伍年，並應向國庫支付新臺幣壹拾
萬元。如附表二之犯罪所得應發還各該被害人。
    事  實
一、甲○○、丙○○、乙○○均明知經營有價證券之承銷、自行
    買賣、行紀、居間、代理之相關業務，屬於證券商經營之證
    券業務範圍；證券商須經主管機關之許可及發給許可證照，
    方得營業；非證券商不得經營證券業務；且有價證券之買賣
    ，不得有虛偽、詐欺或其他足致他人誤信之行為：
  (一)甲○○、丙○○於任職長虹科技有限公司（下稱長虹公司，
    設高雄市苓雅區○○○路232 號12樓之1） 擔任業務員期間
    ，均明知長虹公司未經准許經營證券承銷之證券業務，竟與
    長虹公司負責人黃正義（另案審理）共同基於違反證券業務
    管制規定之概括犯意聯絡，由黃正義以每股新臺幣（下同）
    30元之價格，向何立聖（另案審理）批購未上市、上櫃之保
    健科技股份有限公司（下稱保健公司）股票；及以每股20元
    至25元之價格，向不詳姓名年籍之人批購未上市、上櫃之聯
    合聚晶股份有限公司（下稱聯合聚晶公司）股票後，再由甲○○、丙○○以直接銷售方式，連續自民國92年5 月起，以
    單獨或共同推銷方式，先後向林志宏、柯俊宇、劉進賢、黃
    智聖、吳德一、顏良吉、李丁山、呂岳勳、楊青翰、葉元凱
    、顏志文、楊文宏，詐稱保健公司或聯合聚晶公司之股票會
    在93或94年間上櫃，上櫃後會有蜜月期，比現值會賺到好幾
    倍，致彼等誤信為真，而以每股92元至340 元之顯不相當價
    格，並分別交付價款購入保健公司及聯合聚晶公司股票（購
    買時間、數量及價款，詳如附表一所示）；甲○○最後一次
    交易時間為93年3 月下旬、丙○○最後一次交易時間則為93
    年6 月下旬。
  (二)乙○○任職騰廣科技有限公司（下稱騰廣公司，設高雄市前
    金區河東10號14樓）擔任業務員期間，明知騰廣公司未經准
    許經營證券承銷之證券業務，竟與騰廣公司負責人毛儷蓉（
    另案審理）共同基於違反證券業務管制規定之概括犯意聯絡
    ，由毛儷蓉以每股20元之代價，向張世朋（另案審理）批購
    未上市、未上櫃之聯合聚晶公司股票，再由乙○○以直接推
    銷方式，連續於93年4 月下旬及93年5 月中旬，分別向曾健
    立、洪章庭詐稱聯合聚晶公司股票會在93或94年間上櫃，上
    櫃後會有蜜月期，比現值會賺到好幾倍，致彼等誤信為真，
    而以每股92元之顯不相當價格，並分別交付價款購入聯合聚
    晶公司股票（購買時間、數量及價款，如附表二所示）。
  (三)嗣經內政部警政署刑事警察局在騰廣公司及長虹公司、高雄
    市○鎮區○○路21號29樓之3 、30樓之5 黃正義住處、高雄
    市苓雅區○○○路3 號32樓之5 、6 、7 保健公司營業址搜
    索查獲，並扣得如附表三所示股票承購書等物，經循線追查
    ，始悉上情。
二、案經內政部警政署刑事警察局移送臺灣高雄地方法院檢察署
    檢察官偵查起訴。
    理  由
壹、證據能力部分：
一、按被告之自白，非出於強暴、脅迫、利誘、詐欺、疲勞訊問
    、違法羈押或其他不正之方法，且與事實相符者，得為證據
    ；刑事訴訟法第156 條第1 項定有明文。查被告甲○○、丙○○對於自己犯罪部分，業已坦承不諱，且核與事實相符，
    自得作為證據。
二、按被告以外之人於審判外之言詞或書面陳述，雖不符刑事訴
    訟法第159 條之1 至159 條之4 之規定，而經當事人於審判
    程序同意作為證據，法院審酌該言詞陳述或書面陳述作成時
    之情況，認為適當者，亦得為證據。當事人或辯護人於法院
    調查證據時，知有刑事訴訟法第159 條第1 項不得為證據之
    情形，而未於言詞辯論終結前聲明異議者，視為有前項之同
    意；刑事訴訟法第159 條之5 定有明文。本判決所引用之共
    犯及各證人於警詢或偵查中之陳述，縱無刑事訴訟法第159
    條之1 至第159 條之4 或其他規定之傳聞證據例外情形，亦
    因檢察官、被告及辯護人於原審對證據能力均不爭執，或同
    意作為證據，本院認該具有傳聞證據性質之證據，並無違法
    取證之不適當情形，以之作為證據使用係屬適當，自得採為
    認定犯罪事實之證據。
貳、實體部分：
一、本件違反證券業務管制規定，在長虹公司擔任業務員期間，
    有對外負責股票銷售業務，且訛稱保健公司股票近期即將上
    櫃，可獲倍數利潤，誘騙客戶以顯不相當價格購買，因而銷
    售保健公司股票予林志宏、柯俊宇、黃智聖、吳德一、顏良
    吉、李丁山、呂岳勳、葉元凱之犯罪事實，迭據被告甲○○
    自警詢及本院坦承不諱，核與：(一)共犯黃正義指述僱用被告
    甲○○在長虹公司擔任業務員推銷保健公司股票；(二)證人即
    保健公司負責人林富楨、總經理陳漢銓、執行長史忠義、理
    事李世強、會計尤彩羚、行政助理史淑君於警詢或偵查中證
    述保健公司並未對外委託他人銷售股票；(三)被害人林志宏、
    柯俊宇、黃智聖、吳德一、顏良吉、李丁山、呂岳勳、葉元
    凱於警詢或偵查中指述被告甲○○訛稱保健公司股票即將上
    櫃並可倍數獲利，互核情節大致相符。復有認股人認購單、
    股權承購書、員工薪資簿、資金基本語法、股票答客問、保
    健公司印刷本等扣案可資佐證，足認被告甲○○之自自，應
    與事實相符，自得作為認定犯罪依據。罪證明確，犯行洵堪
    認定。
二、本件違反證券業務管制規定，在長虹公司擔任業務員期間，
    有對外負責股票推銷業務，且訛稱保健公司或聯合聚晶公司
    股票近期即將上櫃，可獲倍數利潤，誘騙客戶以顯不相當價
    格購買，並銷售保健公司股票予林志宏、柯俊宇、李丁山、
    楊青翰、顏志文、楊文宏，及銷售聯合聚晶公司股票予劉進
    賢之犯罪事實，迭據被告丙○○自警詢至原審坦承不諱，核
    與：(一)共犯黃正義指述僱用被告丙○○在長虹公司擔任業務
    員推銷保健公司股票、聯合聚晶公司股票；(二)證人即保健公
    司負責人林富楨、總經理陳漢銓、執行長史忠義、理事李世
    強、會計尤彩羚、行政助理史淑君於警詢或偵查中證述保健
    公司並未對外委託他人銷售股票；(三)被害人林志宏、柯俊宇
    、李丁山、楊青翰、顏志文、楊文宏、劉進賢於警詢或偵查
    中指述被告丙○○訛稱保健公司股票、聯合聚晶公司股票即
    將上櫃並可倍數獲利，互核情節大致相符。復有認股人認購
    單、股權承購書、員工薪資簿、資金基本語法、股票答客問
    、保健公司印刷本等扣案可資佐證，足認被告丙○○自警詢
    至原審之自自，亦與事實相符，自得為認定犯罪之依據。至
    於被告丙○○至本院雖翻異改稱係屬打工性質，只有整理一
    般報表，未作股票銷售云云，且被告甲○○亦附和而為相同
    證言，僅其實質目的乃在規避法律修正後之不利益，應屬卸
    責及迴護之詞，均無可採。罪證明確，犯行洵堪認定。
三、訊之上訴人即被告乙○○雖坦承在騰廣公司擔任業務員期間
    ，有違反證券業務管制規定，對外推銷聯合聚晶公司股票，
    惟否認有施用詐術之行為，辯稱：未向洪章庭、曾健立保證
    會在94年間上櫃，並可倍數獲利，且因無一定之市場價格，
    每股92元並非顯不相當，且資訊均來自騰廣公司負責人毛儷
    蓉云云。經查：被告乙○○向洪章庭、曾健立推銷聯合聚晶
    公司股票時，確有告以股票預計在94年底上櫃，上櫃後有蜜
    月期會賺很多錢，業據洪章庭於原審及曾健立於警訊中指述
    綦詳（原卷第62頁、警卷二第82頁），且被告乙○○始終無
    法提出聯合聚晶公司股票預訂在94年上櫃之實施進程資料佐
    證，參以被告乙○○所稱股票資訊來自毛儷蓉，而毛儷蓉僅
    以每股20元向張世朋買入聯合聚晶公司股票，被告乙○○既
    出面招攬客戶購買股票，對於相關資訊之真偽，應有一定之
    認識，如非誑以虛假言詞，故意隱匿實情，洪章庭、曾健立
    豈會以每股92元之高價購入，足見彼等所為指述應非渲染誇
    大。被告乙○○確有施用詐術之行為，尚難以資訊係他人所
    提供而卸其責。至於毛儷蓉所稱被告乙○○僅係兼職，未告
    以股票會上櫃云云，應屬迴護之詞，無可採信。罪證明確，
    犯行堪以認定。
四、按非證券商不得經營有價證券之承銷業務；有價證券之買賣
    ，不得有虛偽、詐欺或其他足致他人誤信之行為；證券交易
    法第44條第1 項、第15條第3 款、第20條第1 項定有明文。
    被告甲○○、丙○○、乙○○非法經營證券承銷業務，所為
    係違反證券交易法第44條第1 項後段規定，應依同法第175
    條論處。被告甲○○、丙○○、乙○○非證券商而經營證券
    業務之行為，雖先後多次，惟該等行為既均各係在同一經營
    業務犯意下反覆實施，所侵害者又係同一法益，各行為獨立
    性極為薄弱，在刑法評價上，合為一罪之包括評價，較為合
    理，故應論以單純一罪。又被告甲○○、丙○○、乙○○均
    係以詐欺方法銷售股票，所為違反證券交易法第20條第1 項
    規定，應依同法第171 條第1 項第1 款論處。所犯詐欺買賣
    有價證券犯行，雖亦該當刑法第339 條第1 項詐欺取財罪之
    構成要件，惟證券交易法之刑罰規定，係屬刑法之特別法，
    故應優先適用證券交易法之規定。其先後多次詐欺他人買賣
    有價證券之行為，均時間緊接，犯罪構成要件相同，顯係基
    於概括犯意反覆所為。而連續數行為而犯同一之罪名者，以
    一罪論，修正前刑法第56條定有明文，則當連續犯罪之際，
    遇刑法有變更時，其一部涉及舊法，一部涉及新法者，即應
    依最後行為時之法律處斷（最高法院29年上字第3866號判例
    參照）。故被告甲○○應依93年4 月28日修正前之第171 條
    第1 項第1 款論處；被告丙○○、乙○○應依93年4 月28日
    修正後之第171 條第1 項第1 款論處（按證券交易法第171
    條於93年4 月28日修正後，其法定刑由7 年以下有期徒刑，
    修正為3 年以上10年以下有期徒刑）。被告甲○○、丙○○
    就保健公司股票部分，與黃正義間；及被告丙○○就聯合聚
    晶公司股票部分，與黃正義及不詳姓名年籍之成年人間，具
    有犯意聯絡及行為分擔；被告乙○○與毛儷蓉、張世朋間，
    具有犯意聯絡及行為分擔，均應論以共同正犯。被告甲○○
    、丙○○、乙○○所犯違規營業、詐欺買賣有價證券間，有
    方法及目的關係，為修法前之牽連犯。被告甲○○、丙○○
    、乙○○行為後，刑法第56條連續犯、第55條牽連犯之規定
    ，業於94年1 月7 日修正公布刪除，並於95年7 月1 日施行
    ，刪除牽連犯及連續犯之規定，則所犯各罪，應依數罪併罰
    規定分論併罰，比較新舊法之規定，以修正前之規定較有利
    於被告，依刑法第2 條第1 項之規定，仍應適用較有利於被
    告之行為時法，論以連續犯及牽連犯，而從一較重之詐欺他
    人買賣有價證券罪處斷。至於共犯之規定，修正前刑法第28
    條之用語為「實施」，與修正後刑法第28條之用語為『實行
    』，被告甲○○、丙○○、乙○○均有參與及分擔銷售股票
    之行為，不論依修正前或修正後之規定，均構成共同正犯，
    適用結果並無不同，故應整體適用修正前之刑法第28條規定
    。
五、原審據以論處被告罪刑，固非無見；惟查：(一)被告乙○○、
    丙○○最後一次之詐欺他人買賣有價證券行為，均已跨越93
    年4 月28日，雖屬連續數行為惟仍依最後行為時之法律處斷
    ，原審未予注意犯罪行為之時間，而適用修正前之規定，自
    有未合。(二)被告甲○○依其業務員身分，雖非主導犯罪之人
    ，原審予以緩刑，惟未考量其犯罪結果係獲有不當利益，未
    適當附加緩刑條件，亦有未合。被告乙○○上訴意旨，否認
    犯罪，雖無理由；惟檢察官執以上各項，指摘原判決不當，
    則有理由，自應由本院將原判決撤銷改判。審酌被告甲○○
    、丙○○、乙○○未經許可經營證券承銷業務，有使國家經
    濟交易秩序目的失衡之虞，復以詐欺手段販賣未上市（櫃）
    公司股票，不僅致被害人受有財產損害，更對社會整體經濟
    造成不良影響，茲念被害人數尚非眾多，且均受僱而非居於
    犯罪主導地位，情節較輕等一切情狀；且被告乙○○、丙○○因受僱他人，自主性顯然較低，犯罪誘因較為特殊，因法
    律修正論以一罪結果，如均論以法定最輕本刑為3 年以上有
    期徒刑之罪，猶仍過重而屬法重情輕，其二人部分爰依刑法
    第59條之規定酌減其刑。爰分別量處被告甲○○有期徒刑1
    年2 月、被告丙○○有期徒刑2 年、被告乙○○有期徒刑1
    年8 月。又被告甲○○部分，因其犯罪時間係在96年4 月24
    日以前，所犯違反證券交易法之罪，雖屬中華民國96年罪犯
    減刑條例第3 條第1 項第10款規定不予減刑之罪，但因宣告
    刑未逾有期徒刑1 年6 月，仍應減其宣告刑。查被告甲○○
    、丙○○、乙○○於5 年以內均未曾因故意犯罪受有期徒刑
    以上刑之宣告，有臺灣高等法院被告前案紀錄表附卷可憑，
    渠等因求職謀生，致一時失虞而罹刑典，經此偵審程序及刑
    之宣告後，應知警惕，信無再犯之虞，本院因認所宣告之刑
    以暫不執行為適當，均以宣告緩刑5 年，以啟自新。又緩刑
    宣告，得斟酌情形，命犯罪行為人向國庫支付一定之金額；
    刑法第74條第2 項第4 款定有明文。本院分別審酌被告甲○○、丙○○、乙○○均尚年輕，應有能力正常收入，爰分別
    命被告甲○○應向國庫支付新臺幣20萬元、被告乙○○、丙○○應各向國庫支付新臺幣10萬元，以彌補渠等犯罪所生危
    害，且如有違反上述負擔而情節重大者，依刑法第75條之1
    第1 項第4 款之規定，得為撤銷緩刑宣告之事由，應併指明
    。至於附表一編號一至七及附表二所示之金額，分屬被告乙○○、丙○○共同違反證券交易法第171 條第1 項第1 款犯
    罪所得之財物，依從刑附屬主刑原則，依主刑所適用之法律
    ，應依93年4 月28日修正後之同條第6 項之規定，諭知發還
    予各該被害人。至於被告甲○○部分，依93年4 月28日修正
    前之第171 條，並無相同發還之規定，應併敘明。
據上論斷，應依刑事訴訟法第369 條第1 項前段、第364 條、第
299 條第1 項前段，證券交易法第175 條、93年4 月28日修正公
布前之證券交易法第171 條第1 項第1 款、93年4 月28日修正公
布之證券交易法第171 條第1 項第1 款、第6 項，刑法第2 條第
1 項、第11條前段、第59條、第74條第1 項第1 款、第2 項第4
款，修正前刑法第28條、第56條、第55條，中華民國96年度罪犯
減刑條例第2 條第1 項第3 款、第7 條第1 項、第2 項，判決如
主文。
本案經檢察官鄭銘謙到庭執行職務。
中    華    民    國    97    年    3     月    31    日
                  刑事第五庭    審判長法  官  曾永宗
                                      法  官  任森銓
                                      法  官  王伯文
以上正本證明與原本無異。
如不服本判決應於收受本判決後10日內向本院提出上訴書狀，其
未敘述上訴理由者，並得於提起上訴後10日內向本院補提理由書
狀（應附繕本）「切勿逕送上級法院」。
中    華    民    國    97    年    3     月    31    日
                                      書記官  黎  珍
附表一：
 ┌──┬─────┬────┬──────┬───────┬────────┐
 │編號│購買人姓名│購買時間│每股購買金額│購買數目及金額│銷售股票之業務員│
 │    │          │        │及股票      │（每張1千股） │                │
 ├──┼─────┼────┼──────┼───────┼────────┤
 │ １ │林志宏    │92年6 月│300元       │1張           │丙○○、甲○○  │
 │    │          │間      │保健公司    │30萬元        │                │
 ├──┼─────┼────┼──────┼───────┼────────┤
 │ ２ │李丁山    │92年7月 │118元       │7張           │丙○○、甲○○  │
 │    │          │下旬    │保健公司    │82萬6,000元   │                │
 │    │          │        │            │（嗣李丁山退回│                │
 │    │          │        │            │2張,丙○○以購│                │
 │    │          │        │            │買價6 成之價格│                │
 │    │          │        │            │退款14萬 1,600│                │
 │    │          │        │            │元）          │                │
 ├──┼─────┼────┼──────┼───────┼────────┤
 │ ３ │柯俊字    │92年11月│138元       │8張           │丙○○、甲○○  │
 │    │          │中旬    │保健公司    │110萬4,000元  │                │
 ├──┼─────┼────┼──────┼───────┼────────┤
 │ ４ │楊青翰    │92年11月│280元       │1張           │丙○○          │
 │    │          │中旬    │保健公司    │28萬元        │                │
 ├──┼─────┼────┼──────┼───────┼────────┤
 │ ５ │楊文宏    │92年11月│130元       │11張          │丙○○          │
 │    │          │間      │保健公司    │143萬元       │                │
 ├──┼─────┼────┼──────┼───────┼────────┤
 │ ６ │顏志文    │93年2月 │220元       │2張           │丙○○          │
 │    │          │間      │保健公司    │44萬元        │                │
 ├──┼─────┼────┼──────┼───────┼────────┤
 │ ７ │劉進賢    │93年6月 │92元        │9張           │丙○○          │
 │    │          │旬      │聯合聚晶公司│82萬8,000元   │                │
 ├──┼─────┼────┼──────┼───────┼────────┤
 │ ８ │葉元凱    │92年5月 │92元        │3張           │甲○○          │
 │    │          │中旬    │保健公司    │27萬6,000元   │                │
 ├──┼─────┼────┼──────┼───────┼────────┤
 │ ９ │吳德一    │92年6月 │115元       │11張          │甲○○          │
 │    │          │間      │保健公司    │126萬5,000元  │                │
 ├──┼─────┼────┼──────┼───────┼────────┤
 │１０│呂岳勳    │92年11月│137元       │1張           │甲○○          │
 │    │          │中旬    │保健公司    │13萬7,000元   │                │
 ├──┼─────┼────┼──────┼───────┼────────┤
 │１１│顏良吉    │92年12月│340元       │1張           │甲○○          │
 │    │          │間      │保健公司    │34萬元        │                │
 ├──┼─────┼────┼──────┼───────┼────────┤
 │１２│黃智聖    │93年3月 │130元       │6張           │甲○○          │
 │    │          │下旬    │保健公司    │78萬元        │                │
 └──┴─────┴────┴──────┴───────┴────────┘
附表二：
 ┌──┬─────┬────┬──────┬───────┐
 │編號│購買人姓名│購買時間│每股購買金額│購買數目及金額│
 │    │          │        │            │（每張1千股） │
 ├──┼─────┼────┼──────┼───────┤
 │ １ │洪章庭    │93年5月 │92元        │5張           │
 │    │          │中旬    │            │46萬元        │
 ├──┼─────┼────┼──────┼───────┤
 │ ２ │曾健立    │93年4月 │92元        │6張           │
 │    │          │下旬    │            │55萬2千元     │
 └──┴─────┴────┴──────┴───────┘
附表三:
 ┌──┬──────────┬──────────────┬───┐
 │編號│  搜  索  地   點   │   扣   案   物    品       │持有人│
 ├──┼──────────┼──────────────┼───┤
 │ １ │騰廣公司            │1、認股人認購單1張。        │毛儷蓉│
 │    │                    │2、股票承購書1份。          │      │
 ├──┼──────────┼──────────────┼───┤
 │ ２ │長虹公司            │1、股權承購書1份。          │      │
 │    │                    │2、員工薪資簿1本。          │黃正義│
 │    │                    │3、資金基本語法1本。        │      │
 │    │                    │4、股票答客問1本。          │      │
 │    │                    │5、認股人認購單。           │      │
 │    │                    │6、保健公司印刷品1本。      │      │
 ├──┼──────────┼──────────────┼───┤
 │ ３ │臺北市中山區○○○路│1、證券交易稅繳款書。       │      │
 │    │一段54號4 樓（張世朋│2、聯合聚晶公司股票2張。    │張世朋│
 │    │住處）              │                            │      │
 └──┴──────────┴──────────────┴───┘
附錄本件判決論罪科刑法條：
證券交易法第20條第1 項：
有價證券之募集、發行、私募或買賣，不得有虛偽、詐欺或其他
足致他人誤信之行為。
89年7 月19日之證券交易法第171 條第1 項：
有左列情事之一者，處七年以下有期徒刑，得併科新臺幣三百萬
元以下罰金：
  一  違反第20條第1 項、第155 條第1 項、第2 項或第157 條
      之1第1項之規定者。
93年4 月28日之證券交易法第171 條第1 項：
有左列情事之一者，處三年以上十年以下有期徒刑，得併科新臺
幣一千萬元以上二億元以下罰金：
  一  違反第20條第1 項、第2 項、第155 條第1 項、第2 項或
      第157 條之1 第1 項之規定者。
證券交易法第44條第1 項：
證券商須經主管機關之許可及發給許可證照，方得營業；非證券
商不得經營證券業務。
證券交易法第175 條：
違反第18條第1 項、第22條、第28條之2 第1 項、第43條第1 項
、第43條之1 第2 項、第44條第1 項至第3 項、第60條第1 項、
第62條第1 項、第93條、第96條至第98條、第116 條、第120 條
或第160 條之規定者，處二年以下有期徒刑、拘役或科或併科新
臺幣一百八十萬元以下罰金。


司法院資訊處製作；財團法人民間司法改革基金會備份。
